臺灣高等法院民事判決　九十一年度上易字第三三五號
　　　上　訴　人　丑　○
　　　　　　　　　卯○○
　　　　　　　　　寅○○
　　　被 上 訴人　乙○○
　　　　　　　　　子○○
　　　　　　　　　甲○○
　　　　　　　　　癸○○
　　　　　　　　　辛○○
　　　訴訟代理人　庚○○
　　　被 上 訴人　丁○○
　　　　　　　　　己○○
　　　　　　　　　壬○○
　　　　　　　　　戊○○
　　　訴訟代理人　丙○○
右當事人間塗銷地上權事件，上訴人對於中華民國九十一年三月八日臺灣宜蘭地方法
院九十年度訴字第一三一號第一審判決提起上訴，本院判決如左：
    主      文
原判決關於駁回上訴人後開第二項之訴部分，及訴訟費用（除確定部分外）之裁判均
廢棄。
被上訴人應將其被繼承人邱清和於民國三十八年，以羅東地政事務所中溪州字七四五
號收件，就坐落宜蘭縣三星鄉○○段一一○○地號，地目建，面積八九三平方公尺，
權利範圍土地一部貳陸坪捌合陸勺之地上權辦理塗銷登記。
第一審（除確定部分外）、第二審訴訟費用由被上訴人連帶負擔。
    事      實
甲、上訴人方面：
  一、聲明：
    (一)原判決不利於上訴人部分廢棄。
    (二)右廢棄部分，被上訴人丁○○、乙○○、子○○、庚○○、辛○○、己○○、
      丙○○、壬○○、戊○○、甲○○、癸○○應將其被繼承人邱清和於民國（下
      同）三十八年，以羅東地政事務所中溪州字七四五號收件，就坐落宜蘭縣三星
      鄉○○段一一○○地號，地目建，面積八九三平方公尺，權利範圍土地一部貳
      陸坪捌合陸勺之地上權辦理塗銷登記。
    (三)第一、二審訴訟費用由被上訴人連帶負擔。
  二、陳述：除與原判決記載相同者，茲引用之外，補陳：
    (一)被上訴人之被繼承人邱清和於申請地上權登記時，雖提出土地所有權人盧阿蒲
      蓋章之聲請書及地上權設定契約書，惟此印章並非真正，蓋依邱清和於申請地
      上權登記時提出之保證書上記載：「地主盧阿蒲不在家」，可知系爭地上權設
      定時，因地主盧阿蒲不在家而須出具保證書，當時盧阿蒲既不在家，盧阿蒲又
      如何於地上權登記聲請書及地上權設定契約書上用印？足證前開地上權登記聲
      請書及地上權設定契約書上盧阿蒲之印章並非真正。
    (二)被上訴人主張系爭地上權登記聲請書上及地上權設定契約書上盧阿蒲之印章為
      真正，依舉證責任分配原則，應由被上訴人就印章之真正負舉證責任。
    (三)又地上權之設定是否有無效之原因，端視於地上權設定時是否有無效原因，苟
      地上權設定時有無效之原因，地上權即自始、確定無效，其後不因其他因素之
      介入，而使原本無效之地上權變為有效，故本件縱使認定上訴人之被繼承人盧
      萬本曾向被上訴人收取租金，亦係兩造間就系爭土地是否有租賃關係之問題，
      並無法使原來無效之地上權因其後收取租金之行為介入，而變為有效之地上權
      。
  三、證據：除援用原審所提證據外，補提：
    (一)土地登記簿謄本一件；
    (二)遺產稅免稅證明書一件等為證。
乙、被上訴人方面：
  一、聲明：上訴駁回。
  二、陳述：除與原判決記載相同者，茲引用之外，補陳：
    (一)系爭地上權既經地政事務所辦理登記，既經登記即為真正，法院應向地政事務
      所查詢才是。
    (二)上訴人丑○與其母親皆住在系爭土地隔壁，以前向由上訴人之被繼承人盧萬本
      處理，租期屆滿時，被上訴人就把稻穀幾百斤或者是折算現金交給盧萬本，由
      盧萬本開立收據。期間盧萬本曾漲過租金，被上訴人就照其數額繳納。
    (三)被上訴人認為上訴人應給予房屋補償費一百一十萬元，惟兩造間數次調解均未
      達成。
  三、證據：援用原審所提證據。
丙、本院依職權向宜蘭縣羅東地政事務所函詢宜蘭縣三星鄉○○段一一○○地號（重
    測前為中溪洲段中溪洲小段七四地號）土地上，有關地上權人邱清和於三十八年
    間申辦地上權登記之資料。
    理　　由
一、上訴人起訴主張：坐落宜蘭縣三星鄉○○段一一○○地號土地係渠等三人所共有
　　，被上訴人十一人之被繼承人邱清和於三十八年間未經該時土地所有權人盧阿蒲
　　同意，單獨檢具保證書逕向羅東地政事務所申請設定不定期地上權登記。惟查該
　　地上權登記時所附具之聲請書及地上權設定契約書上土地所有權人盧阿蒲印章並
　　非真正，係他人所擅為，故系爭土地上之地上權之登記自始有無效原因，爰本於
　　所有權之規定，請求判令丁○○等十一人塗銷如聲明第二項所示地上權登記等情
　　。
    被上訴人則以：系爭地上權登記係合法登記，申請資料中土地所有人盧阿蒲之印
    章應係真正，並非偽造。渠等以前均按時繳納租金，由上訴人之被繼承人盧萬本
    收受，迨八十九年間盧萬本去世後，上訴人始拒絕受領租金。上訴人就算要塗銷
    系爭地上權登記，亦應給予渠等房屋補償費一百一十萬元等語，資為抗辯。
二、經查坐落宜蘭縣三星鄉○○段一一００地號（重測前為中溪洲段中溪洲小段七四
　　地號）土地為上訴人三人於八十九年九月八日因繼承而共有，又邱清和於三十八
　　年間曾以羅東地政事務所中溪州字七四五號收件，就上開土地設定權利範圍土地
　　之一部貳陸坪捌合陸勺、未定期限之地上權登記，該時之土地所有權人為上訴人
　　之祖父盧阿蒲，邱清和其後於六十二年五月十三日去世，被上訴人等為邱清和之
　　繼承人等情，業據上訴人於原審提出系爭土地之登記簿謄本、邱清和之繼承系統
　　表及戶籍謄本多件為證（原審卷第八至九、二五至二九、六六頁，本院卷第七五
　　頁），並為被上訴人所不爭執，應堪信為真實。
三、次查被上訴人之被繼承人邱清和於三十八年十一月四日填具「建築改良物情形填
    報表」，並提出盧阿蒲名義之臺灣省臺北縣政府房捐收據、保證書、他項權利設
    定登記聲請書、地上權設定契約書各一件為憑，據以向宜蘭縣羅東地政事務所申
    請辦理上開地上權登記之情，亦據本院向該地政事務所調閱申請資料影本附卷可
    稽（本院卷第五七至六三頁），並為兩造所不爭執，亦堪採信。
四、本件上訴人主張：被上訴人等之被繼承人邱清和提出之上開地上權申請登記資料
    ，其中土地所有權人盧阿蒲之印章並非真正，係他人偽造，故地上權登記具有無
    效原因等語。被上訴人則以：地上權登記業經地政事務所合法登記，申請資料上
    原土地所有權人盧阿蒲之印章應屬真正；且渠等均按期繳納租金，上訴人如欲塗
    銷地上權應給與補償云云抗辯。是故，兩造爭執之重點在於：上開邱清和名義之
    地上權登記是否有無效原因？經查：
  (一)系爭地上權登記係於三十八年十一月四日由地上權人邱清和聲請為之，依當時有
    效（於三十五年十月二日由地政署公佈）之土地登記規則（本院卷第一一七至一
    二六頁）第十七條規定：「為土地登記，應由權利人及義務人共同聲請之，權利
    人如因特殊情形，不能覓致義務人共同聲請登記，得由權利人陳明理由填具保證
    書，呈請單獨聲請登記」、第三十二條第一項：「證明登記原因文件或土地權利
    書狀不能提出時，應取具鄉鎮保長或四鄰或店舖之保證書」等語；另依該時臺灣
    省政府頒布之「臺灣省各縣市辦理單獨地上權設定登記應行注意事項」（本院卷
    第一二七頁）第一條：「本省各縣市辦理地上權設定登記時，如建物基地使用人
    已向基地所有權人訂有口頭或書面之合法租賃契約或地上權契約，而基地所有人
    拒不履行共同申請者，使用人可陳明不能覓致義務人共同申請登記理由，提繳鄉
    鎮區公所保證書及繳納租金等憑據，依照土地登記規則第十七條第二項規定，單
　　獨申請登記」等規定，可知：若地上權人與基地所有權人間原已有租賃契約或地
　　上權契約者，僅因基地所有權人拒不履行辦理地上權登記，地上權人可陳明不能
　　共同申請登記之原因，於繳納鄉鎮區公所之保證書、繳納租金等憑證後，單獨申
　　請辦理地上權登記，足見此時地上權人已具有占用基地之基礎原因關係─即租賃
　　或地上權契約之設定權利行為，惟可僅由地上權人繳交之鄉鎮區公所之保證書、
　　租金憑證之證明文件，證明地上權利業已存在之事實者，得由地上權人單獨申請
　　辦理地上權登記，惟此僅係權宜之計，義務人即基地所有權人既未會同辦理，自
　　應嚴守上開規定之證明文件，以避免浮濫而損及土地所有權人之權利。職故，依
　　上開土地登記規則及補充規定，業已明訂地上權人應提繳上開各證明文件，屬必
　　備之要件，若欠缺其一者，即應認為該登記具有無效之原因存在而應予塗銷。易
　　言之，單獨聲請地上權登記所依據之規定，不論是土地登記規則第十七條、第三
　　十二條第一項抑是前開「注意事項」第一條規定，適用之前提限於「如建築基地
　　使用人已向基地所有權人訂有口頭或書面之『合法』租賃契約或地上權契約，而
　　基地所有權人拒不履行共同申請者」，倘基地使用人與所有權人間並無合法之租
　　賃契約或地上權契約，則就算申請單獨聲請登記之程序完全符合規定，登記仍屬
　　無效，不因基地使用人提出證明文件而補設定行為之欠缺。
  (二)查被上訴人等之被繼承人邱清和於聲請地上權登記時，於填具「建築改良物情形
    填報表」向該時之羅東地政事務所提出，並附具盧阿蒲名義之臺灣省臺北縣政府
    房捐收據、保證書、他項權利設定登記聲請書、地上權設定契約書各一件為憑。
    審酌邱清和於聲請本件地上權登記時，亦提出保證書（本院卷第五九頁）其上載
    明：「地主盧阿蒲不在家」等字樣，參諸前開土地登記規則第十七條及「臺灣省
    各縣市辦理單獨地上權設定登記應行注意事項」第一條等規定，可知本件並非地
    上權人邱清和與土地所有權人盧阿蒲共同聲請本件地上權登記，而係地上權人邱
    清和單獨聲請，否則邱清和何需另出具保證書？
  (三)依上開規定，地上權人單獨聲請為地上權登記時，應提繳鄉鎮區公所保證書及繳
    納租金等憑證，作為必要證明文件。查本件地上權人邱清和於單獨聲請地上權登
    記時，雖提出保證書及地上權設定契約書各一件為憑證（本院卷第五九、六二至
　　六三頁），惟查該保證書非由系爭地上權坐落地點之鄉鎮區公所出具，而係由第
　　三人陳質之、陳阿財、邱烏番為保證人所出具，已不符合上開規定「鄉鎮區公所
　　保證書」之證明要件。另邱清和雖提出盧阿蒲名義之臺灣省臺北縣政府房捐收據
　　一紙（本院卷第五八頁），惟該收據僅看出房主盧阿蒲於三十七年七月五日繳納
　　房屋稅之事實，尚不足證明地上權人邱清和繳納租金予地主盧阿蒲之情，核亦非
　　屬上開規定之地上權人單獨聲請登記時應提出之繳納租金之憑證，而本件被上訴
　　人復未能提出邱清和繳納租金予盧阿蒲之證據，依上可知：本件地上權人邱清和
　　於單獨聲請地上權登記時，並未依規定提出必要之證明文件。
  (四)茲應再予審酌者，係地上權人邱清和與土地所有權人盧阿蒲間究有無訂立口頭或
    書面之合法租賃契約或地上權契約？就此，地上權人邱清和於聲請單獨登記時，
    另有提出「建築改良物情形填報表」、「他項權利設定登記聲請書」、「地上權
    設定契約書」等文件（本院卷第五七、六十至六三頁），前二項文件均不足以證
　　明二者間有租賃或地上權契約，而地上權設定契約書表明：「邱清和茲向盧阿蒲
　　租用土地特訂立租約」云云，其上並蓋有地上權人邱清和、土地所有權人盧阿蒲
　　之印文。惟上開地上權設定契約書於性質上屬於私文書，上訴人否認該私文書上
　　盧阿蒲印文為真正，自應由主張此私文書為真正之被上訴人負舉證責任。雖被上
　　訴人以：當年既經地政事務所准許為地上權登記，則文件上之印文應為真正，登
　　記應屬合法云云置辯，惟查地政事務所承辦行政事項，僅依職權審核行政上文件
　　齊全與否，並無確認聲請人印文真正、權利義務法律關係存在與否之職權，若有
　　爭議，自仍應由法院予以認定；若地上權人單獨申辦地上權登記自始無效，尚難
　　課以義務人必須在地政事務所之公告期間內提出異議或更正之義務，亦無因基地
　　所有權人未提出異議或更正，即遽認地上權人單獨申辦地上權有無效情事即視為
　　有效，蓋若認瑕疵得因而補正，則地政機關所為不合法之登記，只須經過相當時
　　日即認瑕疵已經補正，使不合法之登記變成合法登記並進而發生物權得喪變更之
　　效力，此無異剝奪權利人回復請求權之權利，違反司法院大法官會議第一０七號
　　解釋揭櫫：「已登記不動產所有人之回復請求權，無民法第一百二十五條消滅時
　　效規定之適用」之意旨，並擾亂土地登記之公信力制度。本件上訴人繼受前前手
　　盧阿蒲之所有權，被上訴人繼受前手邱清和之地上權，若邱清和最初聲請單獨
　　設定地上權登記有無效或瑕疵之情事，則被上訴人自無從繼受地上權或必須繼受
　　地上權之瑕疵，至為灼然。本件上訴人既否認地上權設定契約書上盧阿蒲印文之
　　真正，被上訴人又因年代久遠而未能舉出任何證據證明為真正，本院審酌：邱清
　　和出具之保證書上記載：「地主盧阿蒲不在家」，卻又提出蓋有盧阿蒲印文之地
　　上權設定契約書、建築改良物情形填報表、他項權利設定登記聲請書，二者顯然
　　矛盾；且該份地上權設定契約書並未書立日期，契約書中第四條第一項係載明：
    「租金繳納每年計新臺幣參拾元分上下兩期繳納上期應在六月底前下期應在十二
    月底前」（本院卷第六二頁），核與系爭土地登記簿謄本上記載「地租拾元正」
    （原審卷第九頁、本院卷第五五頁）不相符合等點，則此份地上權設定契約書是
    否即足證明邱清和於三十八年間與土地所有權人盧阿蒲間訂立租賃土地或地上權
    契約，尚有疑問。
  (五)依上所陳，地上權人邱清和於單獨聲請為本件地上權登記時，提出之保證書、地
    上權設定契約書尚不足證明其與土地所有權人盧阿蒲有設定租賃或地上權契約之
    情，被上訴人復未能提出邱清和繳納租金之證據，雖被上訴人於本件訴訟中提出
    自八十三年至八十八年止渠等繳交租金予系爭土地之所有權人盧萬本（即盧阿蒲
    之後手）之收據多紙為憑（原審卷一一四至一一五頁），意欲證明兩造間就系爭
    土地有租賃或地上權契約，上訴人並未爭執收據之真正，惟該收據要僅證明被上
    訴人嗣後於八十三年至八十八年繳納租金予系爭土地之所有權人盧萬本之情，尚
　　無足證明於三十八年間邱清和與地主盧阿蒲間就系爭土地有租賃或設定地上權契
　　約之事實。
五、至於被上訴人另提出：上訴人就算要塗銷系爭地上權登記，亦應給予渠等房屋補
    償費一百一十萬元之抗辯。惟按地上權人之工作物為建築物者，如地上權因存續
    期間屆滿而消滅，土地所有人應按該建築物之時價為補償，雖為民法第八百四十
    條第一項所明訂，惟此與土地所有權人請求塗銷地上權登記係屬二事，互無對價
    關係，地上權人尚不得執此為拒絕塗銷地上權登記之理由，最高法院七十九年台
    上字第二六二三號判例明揭上旨。本件上訴人請求塗銷地上權，係基於所有權而
    生之物上請求權，而被上訴人所為建物補償請求權之抗辯僅係債權請求，參照前
    揭說明，被上訴人尚不得以請求建物補償之債權對抗上訴人之物權請求，是被上
    訴人上開抗辯，亦不足採。
六、綜上所述，本件地上權人邱清和於三十八年間單獨聲請為地上權登記，提出之文
    件不符合當時之規定，且邱清和於聲請時提出之地上權設定契約書亦不足證明其
    與地主盧阿蒲間有設定租賃或地上權契約，堪認確有無效原因。該地上權登記既
    因無效而自始不生效力，自無由繼承人辦理繼承登記後再予辦理塗銷之必要（最
    高法院八十八年度台上字第一五六六號、八十九年度台上字第九九八號判決可供
　　參照），從而，上訴人基於物上請求權之法律關係，直接訴請邱清和之繼承人即
　　被上訴人等將系爭地上權登記予以塗銷，為有理由，應予准許。原審為上訴人敗
　　訴之判決，尚有未洽，上訴論旨指摘原判決不當，求予廢棄改判，為有理由，爰
　　由本院廢棄改判如主文第二項所示。
七、本件事證已臻明確，兩造其餘攻擊防禦方法核與結論不生影響，爰不一一論述。
八、據上論結：本件上訴為有理由，依民事訴訟法第四百五十條、第八十五條第二項
　　，判決如主文。
中　　　華　　　民　　　國　　九十一　　年　　　九　　　月　　二十五　　日
                                    民事第四庭
　　　　　　　　　　　　　　　　　　　　審判長法　官　李　瓊　蔭
　　　　　　　　　　　　　　　　　　　　　　　法　官　楊　豐　卿
　　　　　　　　　　　　　　　　　　　　　　　法　官　林　金　吾
右正本係照原本作成。
不得上訴。
中　　　華　　　民　　　國　　九十一　　年　　　九　　　月　　二十五　　日
　　　　　　　　　　　　　　　　　　　　　    書記官　張　淑　芳
